【裁判字號】    97,訴,1231
【裁判日期】    980330
【裁判案由】    商業會計法等
【裁判全文】
臺灣桃園地方法院刑事判決              97年度訴字第1231號
聲  請  人  臺灣桃園地方法院檢察署檢察官
被      告  甲○○
上列被告因違反商業會計法等案件，經檢察官聲請簡易判決處刑
（九十六年度偵字第一八七三九號），本院認為不宜以簡易判決
處刑（九十七年度桃簡字第四六八號），改依通常程序審理，並
判決如下：
    主  文
甲○○無罪。
    理  由
一、本件聲請簡易判決處刑意旨略以：洪瑞隆（已由本院於民國
    九十七年四月二十四日以九十七年度桃簡字第四六八號刑事
    簡易判決判處有期徒刑六月，如易科罰金以銀元三百元折算
    一日，減為有期徒刑三月，如易科罰金以銀元三百元折算一
    日確定）與被告甲○○均明知設立公司並無嚴格資格限制，
    其利用人頭虛設公司者，可預見用以取得或虛開不實交易發
    票以逃漏稅捐，或為其他不法之用途，竟因缺錢花用，即分
    與某真實姓名年籍均不詳綽號「簡董」之成年男子、張志豪
    及劉勇志（另案由檢察官簽分偵案辦理）共同基於幫助他人
    以不正當方法逃漏稅捐及製作不實交易憑證之概括犯意聯絡
    ，竟於九十三年間，以新臺幣（下同）五千元之代價，提供
    身份證予張志豪，並在劉勇志陪同下，前往桃園縣稅捐稽徵
    處辦理虛設於桃園縣八德市○○路○段四三八號一樓之益通
    國際實業有限公司（下稱益通公司）負責人登記，並自九十
    三年十一月至九十四年六月間分別擔任益通公司之前後任負
    責人。嗣張志豪將上開證件透過年籍不詳之人轉交予該綽號
    「簡董」男子後，該綽號「簡董」男子明知益通公司並無進
    銷貨之事實，即自九十三年十一月間起至九十四年六月間止
    ，連續虛偽開立不實之會計憑證統一發票予鳳盈國際貿易有
    限公司、達育有限公司、旺鼎有限公司、巧鼎國際企業有限
    公司、佑成精業有限公司、禾連有限公司、匯吉信財信管理
    顧問有限公司、欣憶電子股份有限公司、晨旭企業管理顧問
    有限公司、世暘企業社、龍湖開發股份有限公司及鑫德龍生
    活實業股份有限公司等公司行號充當進貨憑證，用以幫助逃
    漏稅，總計虛開進發票一百六十五紙，金額達一億六千一百
    一十萬二千二百七十八元，同時為規避稅捐機關查知，復向
    宏煒國際公司、宏京科技公司、威爾森公司、彩煥整合行銷
    有限公司、輝文實業有限公司、重冠企業有限公司及冠岳精
    密工業股份有限公司等虛設行號，取得進項發票四十二紙，
    金額共計一億六千零六十三萬七千八百十五元，作為益通公
    司當期申報稅捐之進項憑證，而幫助他人逃漏營業稅，足生
    損害於稅捐稽徵機關課稅之公平及正確性，因認為被告甲○
    ○與張志豪、劉勇志及某綽號「簡董」之男子共同涉犯刑法
    第二百十六條之行使第二百十五條業務登載不實文書、商業
    會計法第七十一條第一款之填載不實會計憑證及稅捐稽徵法
    第四十三條第一項之幫助他人逃漏稅捐罪嫌云云。
二、按犯罪事實應依證據認定之，無證據不得認定犯罪事實；不
    能證明被告犯罪者，應諭知無罪之判決。刑事訴訟法第一百
    五十四條第二項、第三百零一條第一項分別定有明文。次按
    事實之認定，應憑證據，如未能發現相當證據，或證據不足
    以證明，自不能以推測或擬制之方法，以為裁判之基礎；又
    認定犯罪事實所憑之證據，雖不以直接證據為限，間接證據
    亦包括在內，然而無論直接或間接證據，其為訴訟上之證明
    ，須於通常一般之人不致有所懷疑，而得確信其為真實之程
    度者，始得據為有罪之認定；再認定不利於被告之事實，須
    依積極證據，苟積極證據不足為不利於被告事實之認定時，
    即應為有利於被告之認定，更不必有何有利之證據（詳最高
    法院四十年台上字第八六號、七十六年台上字第四九八六號
    、三十年上字第八一六號判例意旨參照）。再按檢察官就被
    告犯罪事實，應負舉證責任，並指出證明之方法，刑事訴訟
    法第一百六十一條第一項定有明文。是以檢察官對於起訴之
    犯罪事實，應負提出證據及說服之實質舉證責任，倘其所提
    出之證據，不足為被告有罪之積極證明，或其指出證明之方
    法，無從說服法院以形成被告有罪之心證，基於無罪推定之
    原則，自應為被告無罪判決之諭知（詳最高法院九十二年台
    上字第一二八號判例意旨參照）。
三、公訴意旨認被告甲○○涉有上揭違反商業會計法等罪嫌，無
    非係以：證人張志豪、證人劉勇志之證述及益通公司基本資
    料、基隆市戶政事務所九十六年十月十一日函覆資料、桃園
    縣八德市○○路○段四三八號一樓租約及劉勇志證件影本、
    益通公司營利事業統一發證設立變更登記申請書及營業稅籍
    資料查詢作業、使用統一發票申請書、財政部臺灣省北區國
    稅局九十五年十月十九日刑事案件移送書、益通公司有關進
    項、銷項申報扣抵營業稅狀況之專案申請調檔統一發票查核
    名冊及清單等為其主要論據。
四、訊據被告甲○○堅決否認有與綽號「簡董」之成年男子、張
    志豪及劉勇志共同犯違反商業會計法之犯行，辯稱：我不認
    識綽號「簡董」之成年男子、張志豪、劉勇志，也沒有在九
    十三年間，以五千元的代價提供身分證給張志豪並在劉勇志
    陪同下，前往桃園縣稅捐稽徵處辦理虛設益通公司負責人登
    記，我的身分證在當時曾經遺失或者是當時家中火災找不到
    了等語。
五、本院得心證之理由：
（一）證據能力方面：
      按被告以外之人於審判外之言詞或書面陳述，除法律有規
      定者外，不得作為證據；又被告以外之人於審判外之陳述
      ，雖不符合同法第一百五十九條之一至第一百五十九條之
      四之規定，但經當事人於審判程式同意作為證據，法院審
      酌該言詞陳述或書面陳述作成時之情況，認為適當者，亦
      得為證據。當事人、代理人或辯護人於法院調查證據時知
      有第一百五十九條第一項不得為證據之情形，而未於言詞
      辯論終結前聲明異議者，視為有前項之同意，刑事訴訟法
      第一百五十九條第一項及第一百五十九條之五分別定有明
      文。經查，檢察官所舉證據中各該被告以外之人於審判外
      之陳述（包含書面陳述），雖屬傳聞證據，但檢察官及被
      告於本院準備程式及審判期日中，均同意此部分之證據有
      證據能力，且迄至言詞辯論終結前亦未撤回前開同意，本
      院審酌上開證據資料製作時之情況，尚無違法不當及證明
      力明顯過低之瑕疵，亦認為以之作為證據應屬適當，依前
      開刑事訴訟法第一百五十九條之五規定，認前揭證據資料
      均有證據能力。
（二）實體方面：
  １、證人張志豪於偵查中係結證稱於九十三年以五千元之代價
      取得洪瑞隆身分證，之後再將洪瑞隆之身分證交付予劉勇
      志，張志豪根本不認識被告甲○○之事實，此據證人張志
      豪於偵查中證述明確（詳九十六年度偵字第一八七三九號
      卷第十三頁至第十四頁偵訊筆錄稱：「（問：你是否於九
      十三年有叫洪瑞隆擔任益通公司的負責人，說要幫他節稅
      ？）我當時在汽車美容公司工作，認識一位客人叫『阿毛
      』，他姓鄭，他叫我們身份證借他，說要幫忙領發票，他
      都沒有跟我們提到當公司負責人，我們一個人是可以分台
      幣五千元，後來我有參加後又陸續介紹潘建霖（音譯）及
      洪瑞隆參加，其他的名忘記名字。（問：你是否有要洪瑞
      隆到桃園稅捐處簽一些文件，並答應給他五千元？）是，
      我就帶洪去。（問：文件內容為何？）我不知道內容為何
      ，我當時拿身份證去給一位叫劉勇志，劉是阿毛的朋友。
      （問：你簽完文件後就沒有跟那個人聯絡？）是。．．．
      （問：蘇蔡團、甲○○、杜添源你有認識？）我都不認識
      。」等語），另經本院傳喚張志豪，張志豪亦於本院訊問
      時結證稱不認識被告甲○○，沒有介紹被告甲○○給阿毛
      ，未介紹外型像原住民的人，因為張志豪本身像這種原住
      民的朋友就很少等事實，亦有本院九十七年四月二十一日
      訊問筆錄在卷可參（詳本院九十七年度桃簡字第四六八號
      卷第三五頁至第三六頁稱：「（問：你先前稱你認識洪瑞
      隆，當時因為你在汽車美容工作，認識一個客人姓鄭，他
      表示身分證借給他，幫忙領發票，壹個人可以分五千元，
      所以你有介紹潘建霖及洪瑞隆參加，是否如此？）是。（
      問：你說有將身分證交給壹個叫劉勇志的人，他是阿毛的
      朋友，是否如此？）是。（問：是否認識甲○○？）不認
      識。（問：你有介紹甲○○給阿毛？）沒有，我不認識他
      。（問：你有無介紹外型像原住民的人？）沒有，我本身
      像這種原住民的朋友就很少，我剛還以為是女的。」等語
      ），核與被告甲○○所辯不認識張志豪，並未於九十三年
      間以五千元之代價將身分證交付予張志豪等各節相符，顯
      見檢察官聲請簡易判決處刑書所載之上開事實，與證人張
      志豪所述並不相符。
  ２、證人劉勇志於偵查中係證稱認識張志豪及洪瑞隆，二人都
      是在桃園縣桃園市○○路的稅捐處看過，係綽號「簡董」
      之成年男子叫劉勇志去協助張志豪並收取張志豪、洪瑞隆
      之證件當人頭，從未提及認識被告甲○○等事實，亦據證
      人劉勇志結證在卷（詳九十六年度偵字第一八七三九號卷
      第十五頁偵訊筆錄稱：「（問：張志豪、洪瑞隆你是否認
      識？）他們兩個都是在稅捐稽徵處簽名時才認識的。」等
      語、同卷第四七頁偵訊筆錄稱：「（問：有無看過洪瑞隆
      、張志豪？）在那個春日路的稅捐稽徵處有看過。（問：
      你負責業務為何？）因為申請公司營利事業證下來後，國
      稅局會通知負責人到場，簡董就叫我去那協助張志豪等人
      ，讓國稅局確認身份。」等語），又經本院傳喚證人劉勇
      志結證稱根本不認識被告甲○○，卷附被告甲○○之委託
      書係一位簡先生拿過來的，根本沒有印像看過被告甲○○
      等情，亦有本院九十七年三月二十四日訊問筆錄在卷可佐
      （詳本院九十七年度桃簡字第四六八號卷第十九頁至第二
      一頁稱：「（問：你是否認識被告？）不認識。（問：（
      提示卷附的委託書，甲○○為何會委託你這件案子？）因
      為我之前專門跑縣政府的工商案件，所以我收到案件就去
      送，當時這份委託書是由一位姓簡的男子拿過來的。（問
      ：（提示杜添順、洪瑞隆的委託書，為何這兩人也委託你
      呢？）這都是簡先生拿來的，他拿來我們就送，但不是同
      一時間拿來的。．．．（問：你之前向檢察官表示，簡先
      生每件六百元委託你去稅捐處辦理登記？）辦理公司的流
      程，要先去中部辦公室，再去桃園縣政府辦理營業登記，
      最後到稅捐處由負責人簽名。（問：你在偵查中向檢察官
      稱，張志豪、洪瑞隆有認識，他們兩人是在稅捐稽徵處認
      識？提示並告以要旨）張志豪我認識，但洪瑞隆我沒印象
      ，也許我看過，但要看過身分證才知道。（問：提示同偵
      卷第四七頁，你在偵查中稱，你在春日路的稅捐處有看過
      張志豪及洪瑞隆？）因為負責人要親自簽名，所以我才會
      說有看過。（問：既然負責人要親自到稅捐處簽名，而你
      說張志豪、洪瑞隆曾經擔任負責人，因為到稅捐處親自簽
      名，所以你有看過，甲○○也擔任過益通公司的負責人，
      到底有無看過甲○○？）我沒有印象。」等語），核與被
      告甲○○所辯不認識劉勇志，並未於劉勇志陪同下前往桃
      園縣稅捐稽徵處辦理虛設益通公司之負責人登記等節亦相
      符合，顯見檢察官聲請簡易判決處刑書所載之上開事實，
      與證人劉勇志所述並不相符。
  ３、經本院向基隆市戶中正區戶政事務所調取被告甲○○本人
      自九十二年九月五日起至九十五年十二月九日止親自申領
      國民身分證申請書之原本（其上有被告甲○○本人之親自
      真正簽名）及向經濟部函調益通公司有關被告甲○○擔任
      公司負責人而於九十四年三月二十五日所出具之委託書原
      本併送內政部警政署刑事警察局就「甲○○」三字進行筆
      跡鑑定，發現二者之筆跡並不相符等事實，亦有內政部警
      政署刑事警察局九十八年二月十九日刑鑑字第０九八００
      ０九一二九號筆跡鑑定書、基隆市中正區戶政事務所九十
      八年一月六日基中戶字第０九八０００００三０號函送被
      告甲○○申領國民身分證申請書資料、經濟部九十七年十
      月三十一日經授中字第０九七三六一五四六００號函等附
      卷可稽，足證九十四年三月二十五日以被告甲○○名義申
      請辦理變更益通公司負責人之委託書上「甲○○」之簽名
      並非被告甲○○所簽而係他人所偽造乙節，應堪認定。
  ４、又益通公司變更登記而由「甲○○」名義擔任負責人係於
      九十四年三月二十五日，且係以「甲○○」九十三年二月
      十八日所補發之國民身分證而申請登記之事實，此有財政
      部臺灣省北區國稅局桃園縣分局九十四年四月四日北區國
      稅桃縣三字第０九四三００四一０一號函、益通公司營業
      人變更登記查簽表、「甲○○」名義之九十四年三月二十
      五日委託書、桃園縣政府九十四年三月二十八日府商登字
      第０九四０五０六一三六號函及益通公司營利事業統一發
      證設立變更登記申請書及被告甲○○九十三年二月十八日
      補發之國民身分證影本在卷可稽（以上資料附於九十五年
      度他字第四九三六九號卷二第九五頁至第一０一頁），然
      被告甲○○於九十三年十二月二十九日曾以滅失為由而申
      請補發國民身分證，並在九十四年一月五日領取等情，亦
      有前揭基隆市中正區戶政事務所九十八年一月六日基中戶
      字第０九八０００００三０號函送被告甲○○迭次申請補
      發國民身分證申請書在卷可佐，顯見益通公司於九十四年
      三月二十五日變更由「甲○○」擔任負責人之前，被告甲
      ○○於九十三年十二月二十九日即以滅失為由而於九十四
      年一月五日重新補發領新之國民身分證，益通公司變更登
      記所使用者顯係被告甲○○已遺失作廢之國民身分證件，
      足證被告甲○○所辯辦理益通公司負責人登記係利用其先
      前報失之國民身分證乙節無訛。
六、綜上所述，公訴人所指之證據方法即證人張志豪、劉勇志均
    證稱不認識被告甲○○，又依基隆市戶政事務所函覆資料適
    足以證明益通公司變更負責人所使用者係被告甲○○所遺失
    之身分證件，至租約及益通公司營利事業統一發證設立變更
    登記申請書及營業稅籍資料查詢作業、使用統一發票申請書
    、財政部臺灣省北區國稅局九十五年十月十九日刑事案件移
    送書、益通公司有關進項、銷項申報扣抵營業稅狀況之專案
    申請調檔統一發票查核名冊及清單僅足以證明「甲○○」曾
    遭登記為益通公司負責人，尚難以反證如檢察官聲請簡易判
    決處刑書中犯罪事實欄所載之「被告甲○○於九十三年間，
    以五千元之代價，提供身份證予張志豪，並在劉勇志陪同下
    ，前往桃園縣稅捐稽徵處辦理虛設益通公司負責人登記」，
    是本件公訴人所指之證據方法尚不足以證明上開犯罪事實達
    無合理懷疑之程度，此外，復查無其他積極證據足資證明被
    告甲○○有何公訴意旨所指之犯行，揆諸首開說明，不能證
    明被告甲○○犯罪，自應為被告無罪之諭知。另按刑事訴訟
    法第四百五十一條第一項、第三項規定，聲請簡易判決處刑
    者，與起訴有同一之效力，本件被告甲○○被訴違反商業會
    計法等罪嫌部分，既應諭知無罪，依刑事訴訟法第四百五十
    二條之規定，即不能逕依簡易判決處刑而應改依通常程式審
    判，併予敘明。
據上論斷，應依刑事訴訟法第四百五十二條、第三百零一條第一
項，判決如主文。
本件經檢察官林安紜到庭執行職務。
中    華    民    國    98    年    3     月    30    日
                  刑事第一庭  審判長法  官      曾淑華
                                    法  官      顧正德
                                    法  官      俞力華
上列正本證明與原本無異。
如不服本判決，應於判決送達後10日內敘明上訴理由，向本院提
出上訴狀 (應附繕本) ，上訴於臺灣高等法院。其未敘述上訴理
由者，應於上訴期間屆滿後20日內向本院補提理由書「切勿逕送
上級法院」。
                                    書記官      楊晴文
中    華    民    國    98    年    3     月    30    日


司法院資訊處製作；財團法人民間司法改革基金會備份。
